臺灣臺南地方法院民事裁定　　　　　 100年度消債更字第73號
聲　請　人
即　債務人　林榮一
代　理　人　蔡敬文律師
上列當事人聲請消費者債務清理事件，本院裁定如下：
    主  文
更生及保全處分之聲請均駁回。
聲請程序費用新臺幣壹仟元由聲請人負擔。
    理  由
一、本件聲請意旨略以：聲請人曾於消費者債務清理條例施行後
    以書面向最大債權金融機構永豐商業銀行股份有限公司（下
    稱永豐銀行）請求共同協商債務清償方案，永豐銀行提出之
    還款條件為：月付新臺幣（下同）22,786元、180期、0利率
    ，而聲請人每月僅能負擔15,000 元，差距為7,786元，因聲
    請人無法負擔，致前置協商不成立。又聲請人現於台灣省台
    南縣私立中華汽車駕駛人訓練班（下稱中華駕訓班）任職，
    每月薪資端視學員多寡而定，故薪資不固定；關於分擔母親
    林蔡錦秀養護中心之每月19,000元生活費部分，由聲請人兄
    弟二人分擔。今聲請人之無擔保或無優先權之債務總額未逾
    12,000,000元，復未經法院裁定開始清算程序或宣告破產，
    為此，爰依消費者債務清理條例提出本件更生之聲請等語。
二、按債務人不能清償債務或有不能清償之虞者，得依本條例所
    定更生或清算程序，清理其債務，消費者債務清理條例第 3
    條定有明文。又聲請更生或清算不合程式或不備其他要件者
    ，法院應以裁定駁回之，但其情形可以補正者，法院應定期
    間先命補正，復為同條例第8 條所明定。衡諸債之關係，係
    以當事人間之信賴關係為基礎，為社會經濟組織之重要支柱
    ，故當事人於以法律行為追求自己之利益之際，亦應顧及對
    方之利益，並考量債權債務在社會上之作用，本於誠實及信
    用之原則，行使債權及履行債務。是對於已陷入經濟上困境
    之消費者，若任其於惡性循環之債務窘境中生存，將衍生嚴
    重之社會問題，難以維持安定之社會經濟秩序，故為兼顧債
    權人、債務人雙方之利益，對陷於經濟上困境之消費者，固
    應允其於消費者債務清理條例施行後，得選擇以重建型之更
    生程序或清算型之清算程序清理其債務，藉以妥適調整債務
    人與債權人及其他利害關係人間之權利義務關係，保障債權
    人獲得公平受償，並謀求消費者經濟生活之重建復甦機會。
    惟若債務人履行債務並無困難，僅係為圖謀減免債務，而不
    為債務之履行，即有違債權契約為誠信契約之本旨，而不能
    准許其更生或清算之聲請。又消費者債務清理條例第151 條
    第1項、第5項之規定，係採「協商前置主義」，債務人於協
    商程序中，自應本於個人財產及收支狀況，依最大誠信原則
    ，商討解決方案，如終究不能協商，則法院於審酌債務人是
    否有符合「不能清償或有不能清償之虞」之要件時，宜綜衡
    債務人全部收支及財產狀況，評估是否已不能維持符合人性
    尊嚴之最基本生活條件，如曾有協商方案，其條件是否確實
    不能達到上開基本之要求等，為其判斷之準據。從而，茍債
    務人於前置協商程序中，對於金融機構債權人所提出之還款
    方案，並非不能負擔者，即難遽認債務人有何不能清償債務
    之情事。
三、經查：
  (一)聲請人於消費者債務清理條例施行後，曾於100年4月22日向
    永豐銀行申請前置協商，而永豐銀行提供聲請人月付22,786
    元、分180期、0利率之還款條件。惟聲請人僅願提出月付款
    15,000 元之條件，且未述明償還期數，縱以180期估算，總
    清償金額為2,700,000 元，顯低於無擔保債務總額，故以聲
    請人要求折讓債權金額未受金融機構所接受為由，發予聲請
    人前置協商不成立證明書，此有聲請人提出之前置協商不成
    立通知書及永豐銀行100 年8月1日民事陳報狀暨其所附之消
    費者債務清理條例債務人向最大債權金融機構辦理前置協商
    申請書及前置協商不成立通知書（見本院卷第15 頁、第154
    頁、第167頁、第171頁）附卷可稽。
  (二)聲請人自陳其現每月薪資不固定，端視學員多寡而定；而永
    豐銀行亦具狀表示聲請人自陳目前職業為汽車教練，每月收
    入25,000元，惟聲請人並未提供任職機關之名稱、住址，且
    就聲請人提供之勞工保險被保險人投保資料表中，亦無從查
    知聲請人實際之任職機關，實難判斷聲請人每月實際收入為
    若干金額。按聲請人係於99年起至中華駕訓班任職，是本院
    認應以聲請人自該年度起之薪資收入，據以核算聲請人是否
    有與永豐銀行達成前置協商之能力，始為適當。經查，本院
    曾依職權函詢中華駕訓班關於聲請人任職起之每月薪資所得
    ，就中華駕訓班函覆聲請人於99年度之薪工資表（見本院卷
    第187 頁）計算下，則聲請人於該年度之每月平均薪資應有
    41,603元【計算式：（61,450＋25,550＋60,400＋23,250＋
    67,550＋24,300＋28,800＋64,550＋18,573）÷9 個月，元
    以下四捨五入】，堪予認定。
  (三)聲請人主張其每月必要支出為24,067元、房租12,000元，而
    母親每月扶養費為10,000元云云。惟查：
   1、按臺灣省100 年度每人每月最低生活費為10,244元，其生
      活費標準係按照政府公布最近一年平均每人消費支出包含
      食品費、衣著鞋襪費、房租水電費、家居管理費、醫療保
      健費、交通通訊費、娛樂教育費及雜項支出百分之60而訂
      定，聲請人雖主張其每月應支出房屋租金12,000元，然前
      述內政部所公告臺灣省低收入戶最低生活費用標準已將人
      民居住需求之必要支出列入計算，若每月必要生活費用可
      將房租支出另行計入，無異係重複計算。是聲請人主張房
      屋租金亦應列入每月必要支出云云，即屬無據。準此，應
      認聲請人個人之每月必要支出以10,244元為已足。
   2、聲請人主張其母於養護中心之生活費為19,000元，由聲請
      人兄弟二人分攤云云。經查，聲請人已自陳其母每月領有
      老人年金3,000 元（見本院卷第63頁）；又就最大債權銀
      行永豐銀行陳報聲請人前於申請前置協商時所填載之財產
      及收支狀況說明書觀之，聲請人亦自陳其有兄弟姊妹共 4
      人（見本院卷第169 頁背面），故聲請人每月負擔母親之
      扶養費應為4,000 元【計算式：（19,000－3,000）÷4人
      】，逾此範圍，不足採信。
   3、基上，以聲請人每月平均薪資41,603元計算下，扣除其個
      人及母親扶養費之必要支出14,244元（計算式：10,244＋
      4,000）後，則聲請人每月應尚餘有27,359 元（計算式：
      41,603－14,244）可資運用，聲請人應可負擔永豐銀行提
      出之月付22,786元之前置協商還款條件，惟聲請人竟僅願
      每月清償15,000元，堪認聲請人顯無清償債務之誠意。
  (四)又本院曾命聲請人說明是否曾單獨向各家債權銀行進行個別
    協商，而聲請人僅具狀表明「關於個別協商部分：台新銀行
    電話告知，20萬元一次付清，聲請人無法一次清償」等語（
    見本院卷第63頁）。惟查，就聲請人提出之債權人清冊及財
    團法人金融聯合徵信中心當事人綜合信用報告債務清理條例
    前置協商專用債權人清冊（見本院卷第11至12頁、第29至32
    頁）觀之，聲請人並未積欠台新銀行任何債務，則聲請人是
    否確曾向債權銀行洽談個別協商，應有可疑。再者，本院亦
    請聲請人說明其係於何時工作受傷、是否因此領有職業災害
    補助或其他社會津貼等補助。而聲請人亦自陳未有領取職業
    傷害補助（見本院卷第63頁）。經查，本院曾依職權函詢勞
    工保險局關於聲請人請領津貼補助之情形，嗣經勞工保險局
    回覆：「查林榮一先生以於87年5月11日事故曾請領87年5月
    14日至87年5月18日共5日計1,525元普通疾病傷病給付。…
    又查林榮一先生以於98 年6月15日退職，由台南市汽車駕駛
    員駕駛工會為其申請老年給付，經審核符合規定，應發給老
    年給付計1,150,220 元，經依規定扣減林先生全數之貸款本
    息100,032元，實發1,050,188元，本局業於98年7月1日核付
    在案」，有勞工保險局100年8月8日保給傷字第10060451460
    號函附卷可稽（見本院卷第176 頁）。由上開勞工保險局函
    覆所示，足認聲請人並未就其聲請更生前二年內之收入為據
    實陳報；再就聲請人於98年7月間領取之1,050,188元老年給
    付計算下，則聲請人每月可使用之金額為87,516元（計算式
    ：1,050,188 ÷12個月，元以下四捨五入），又於扣除聲請
    人每月支出之個人生活費（按：98年度每人每月必要支出為
    9,829元）及母親扶養費後，則聲請人每月尚餘有73,687 元
    （計算式：87,516－9,829－4,000）可資運用，惟聲請人竟
    直至100年4月間方向最大債權銀行永豐銀行申請前置協商，
    則聲請人有消極不願處理債務等情，至為明顯。本院認最大
    債權銀行永豐銀行提出之上開還款計畫，尚屬合理，且對聲
    請人已為相當程度之讓步，應屬已盡力促成協商義務下所得
    之方案，況聲請人前於申請前置協商時，並未就其每月收入
    、任職公司等情具體檢附資料，以供永豐銀行審查，故聲請
    人自難就永豐銀行提出之還款方案推諉無法負擔，是聲請人
    捨此內容不為而致協商不成立之結果，顯不足取。基上，本
    件聲請人不願接受上開協商條件，顯然欠缺協商之真意，以
    及欠缺清理債務之誠意，並有利用聲請更生程序減免債務之
    心態，自不足採。
四、綜上所述，本件聲請人應有能力支付最大債權銀行永豐銀行
    提供之前置協商還款方案，而本件協商不成立之原因，係因
    聲請人主觀上欠缺清理債務之誠意所致，是聲請人既無不能
    清償債務或有不能清償之虞之情事，即與本條例第3 條規定
    之要件不符，本件聲請人聲請更生，非屬本條例所應准其更
    生之範疇，且上開欠缺又屬無從補正，依前揭說明，其更生
    之聲請，不應准許，應予駁回。又本件聲請人更生之聲請既
    經駁回，其保全處分之聲請，即無必要，應併予駁回，爰裁
    定如主文。
中    華    民    國   100    年    11    月    16    日
                  民事第三庭    法  官   周素秋
以上正本證明與原本無異。
如不服本裁定，應於裁定送達後10日內，以書狀向本院提出抗告
，並繳納抗告費新臺幣1千元。
中    華    民    國   100    年    11    月    16    日
                                書記官   洪浩容